ACORDAO-COMPLETO-2351781

ACÓRDÃO 4488/2019 ATA 22/2019 - SEGUNDA CÂMARA

VISTA, relatada e discutida esta tomada de contas especial, instaurada pelo Fundo Nacional de Desenvolvimento da Educação - FNDE em desfavor de Raimundo Nonato Diniz Rodrigues, ex-prefeito do município de Leopoldo de Bulhões, GO, em razão de omissão no dever de prestar contas dos recursos repassados por intermédio de convênio que teve como objeto a construção de escola no âmbito do Programa Nacional de Reestruturação e Reaparelhagem da Rede Escolar Pública de Educação Infantil - Proinfância.
	ACORDAM os ministros do Tribunal de Contas da União, reunidos em sessão da 2ª Câmara, ante as razões expostas pela relatora, e com fundamento nos arts. 1º, inciso I, 12, § 3º, 16, inciso III, alínea “c”, 19, 23, inciso III, 26, 28, incisos I e II, e 57 da Lei 8.443/1992 c/c os arts. 1º, inciso I, 209, inciso I, 210, § 2º, 214, inciso III, alínea “a”, 215 a 217 e 267 do Regimento Interno, em: 
9.1. considerar revel Raimundo Nonato Diniz Rodrigues; 
9.2. julgar irregulares as contas de Raimundo Nonato Diniz Rodrigues e condená-lo ao recolhimento aos cofres do Fundo Nacional de Desenvolvimento da Educação de R$ 307.059,06 (trezentos e sete mil, cinquenta e nove reais e seis centavos) , atualizados monetariamente e acrescidos de juros de mora de 22/09/2010 até a data do pagamento, se este for efetuado após o vencimento do prazo abaixo estipulado;
9.3. aplicar-lhe multa de R$ 100.000,00 (cem mil reais) , a ser recolhida aos cofres do Tesouro Nacional, com atualização monetária, calculada da data deste acórdão até a data do pagamento, se este for efetuado após o vencimento do prazo abaixo estipulado;  
9.4. fixar prazo de 15 (quinze) dias, a contar da notificação, para comprovação, perante o Tribunal, do recolhimento das dívidas acima imputadas; 
9.5. autorizar a cobrança judicial das dívidas, caso não atendida a notificação; 
9.6. autorizar o pagamento das dívidas em até 36 (trinta e seis) parcelas mensais consecutivas, caso venha a ser solicitado pelo responsável antes do envio do processo para cobrança judicial; 
9.7. fixar o vencimento da primeira parcela em 15 (quinze) dias, a contar do recebimento da notificação, e o das demais a cada 30 (trinta) dias, com incidência dos respectivos encargos legais sobre o valor de cada parcela; 
9.8. alertar ao responsável que a inadimplência de qualquer parcela acarretará vencimento antecipado do saldo devedor; 
9.9. enviar cópia deste acórdão ao responsável, ao FNDE e ao procurador-chefe da Procuradoria da República no Estado de Goiás, para as providências cabíveis, nos termos do art. 16, § 3º, da Lei 8.443/1992.

Tomada de Contas Especial instaurada pelo Fundo Nacional de Desenvolvimento da Educação contra ex-prefeito do município de Leopoldo de Bulhões, GO, em razão de omissão no dever de prestar contas de recursos repassados por intermédio de convênio que teve como objeto a construção de escola no âmbito do Programa Nacional de Reestruturação e Reaparelhagem da Rede Escolar Pública de Educação Infantil.

Segunda Câmara

Prefeitura Municipal de Leopoldo de Bulhões/GO.

3.1. Responsável: Raimundo Nonato Diniz Rodrigues (CPF XXX.573.174-XX).
3. Interessado: Fundo Nacional de Desenvolvimento da Educação - FNDE (CNPJ 00.378.257/0001-81).

13.1. Ministros presentes: Aroldo Cedraz (na Presidência), Raimundo Carreiro e Ana Arraes (Relatora).
13.2. Ministro-Substituto convocado: Augusto Sherman Cavalcanti.
13.3. Ministros-Substitutos presentes: Marcos Bemquerer Costa e André Luís de Carvalho.

ANA ARRAES

Adoto como relatório a instrução da Secretaria de Controle Externo de Tomada de Contas Especial, a qual contou com a anuência do seu corpo diretivo e do representante do Ministério Público junto ao TCU (peças 36 a 39) :
“INTRODUÇÃO
1.	Cuidam os autos de tomada de contas especial instaurada pelo Fundo Nacional de Desenvolvimento da Educação – FNDE, em desfavor do Sr. Raimundo Nonato Diniz Rodrigues, ex-Prefeito Municipal de Leopoldo de Bulhões (GO) , na gestão 2009-2012, em razão de omissão do dever de prestar contas dos recursos repassados àquela municipalidade por intermédio do Convênio 658721/2009 (SIAFI 656177) , o qual tinha como objeto a construção de escola no âmbito do Programa Nacional de Reestruturação e Reaparelhagem da Rede Escolar Pública de Educação Infantil – Proinfância (peça 5, p. 1-11) ,  firmado em 31/12/2009, com vigência de 540 dias a partir de sua assinatura, nas especificações do plano de trabalho aprovado (peça 2) .
HISTÓRICO 
2.		Os recursos federais foram repassados mediante a ordem bancária 714702, em parcela única, no valor de R$ 307.059,06, na data de 9/6/2010 (peça 7) , sendo creditados na conta corrente específica em 22/9/2010 (peça 17, p. 2) .
3.	A vigência do instrumento, inicialmente estabelecida até 24/6/2011, foi prorrogada até 17/6/2013, conforme termo aditivo (peça 5, p. 12-13) , o que deslocou a data limite para a prestação de contas até 17/8/2013, na forma da Cláusula Décima-Sétima do termo de convênio (peça 5, p. 8-9) , que a definia em até 60 dias do término da vigência.    
4.	Com a expiração de tal prazo sem o adimplemento desta obrigação por parte do gestor, foi efetuada notificação (peça 12) , a qual, apesar de recebimento comprovado (peça 13, p. 1) , não foi atendida.
5.	Igualmente notificado (peça 10, p. 1) , o sucessor do responsável na Prefeitura, o Sr. Jefferson Adriano Louza, esclareceu, em comunicação dirigida ao FNDE (peça 14, p. 3-6) que não havia condições materiais de oferecer prestação de contas, pois seu antecessor não houvera deixado qualquer documentação a respeito da execução do objeto do convênio e os computadores da Prefeitura em que possivelmente informações poderiam ser amealhadas haviam sido apreendidos pelo Departamento de Polícia Federal, no âmbito da operação denominada “Fundo Falso”, que apurava desvios de verbas federais naquela municipalidade, mediante procedimentos fraudulentos em prestações de contas. Destacou, contudo, com respaldo documental, (peça 14, p. 9-10) , que a obra fora paralisada em estágio inicial, apenas com as fundações e algumas paredes erguidas em parte dos alicerces, sendo que a empresa contratada haveria recebido apenas um pagamento, no valor de R$ 34.610,16. Adicionalmente, apresentou cópia de petição inicial de ação civil de improbidade administrativa movida pelo município contra o Sr. Raimundo Nonato Diniz Rodrigues (peça 14, p. 11-30; peça 15) na Seção Judiciária de Goiás da Justiça Federal. 
6.	Diante da ausência de apresentação de prestação de contas e de recolhimento do débito e da adoção, por parte do sucessor do responsável, das medidas pertinentes para resguardo do erário, motivação externada no relatório do tomador de contas (peça 25) , e pelas instâncias subsequentes do controle interno (peças 26-28) , manifestações das quais tomou ciência a autoridade ministerial (peça 29) , foi instaurada a tomada de contas especial.
7.	Em intervenção inicial nos autos, a unidade técnica, em pareceres uniformes (peças 31-33) acompanhou o entendimento vertido pelo órgão repassador, que responsabilizara pela omissão da prestação de contas o Sr. Raimundo Nonato Diniz Rodrigues, ex-Prefeito Municipal na gestão 2009-2012, em cuja gestão houve a totalidade dos débitos na conta corrente específica, e que tinha o dever de disponibilizar condições materiais a seus sucessores para a apresentação de prestação de contas na época oportuna, tais como coligir e manter em arquivo notas fiscais, recibos, processos de pagamento, extratos bancários da conta específica e da aplicação financeira, processos licitatórios, contratos e termos de adjudicação e homologação, bem como documentos outros quaisquer que comprovassem a execução do objeto, independente de quem fosse o responsável final por esta atribuição.
8.	Na ocasião, foi também manifestada a existência dos pressupostos de procedibilidade e de constituição do processo, conforme as disposições legais, regimentais e da Instrução Normativa TCU 71/2012, com a redação da Instrução Normativa TCU 76/2016.
9.	Procedeu-se, com base nesses fundamentos e diante de delegação de competência da relatora deste feito, Ministra Ana Arraes, nos termos do art. 1º, inc. II, da Portaria-MIN-AA Nº 1, de 21/7/2014, à citação, pela não comprovação da boa e regular aplicação dos recursos federais repassados ao município e a audiência, esta pela omissão do dever de prestar contas, do Sr. Raimundo Nonato Diniz Rodrigues (peça 34) .
10.	O expediente citatório foi enviado ao responsável no endereço constante da base de dados do sistema de cadastro de pessoas físicas da Secretaria da Receita Federal (peça 30) , constando dos autos a comprovação de seu recebimento, na data de 18/1/2019 (peça 35) , na forma do art. 4º, inciso II, da Resolução TCU 170/2004.
11.	A despeito da comunicação efetuada com sucesso, permaneceu silente o responsável, até a data desta instrução, abstendo-se de apresentar defesa ou solicitar prorrogação de prazo, inicialmente estabelecido em quinze dias, para esse mister.
EXAME TÉCNICO 
12.	Apesar de regularmente citado, o responsável deixou transcorrer in albis o prazo regimental de 15 dias, que lhe foi concedido para apresentar alegações de defesa e razões de justificativa e/ou efetuar o recolhimento do débito, motivo pelo qual se impõe o reconhecimento da revelia de que trata o art. 12, § 3º, da Lei 8.443/1992. Deve ser ressaltado que a forma de contagem de prazos instituída pelo vigente Código de Processo Civil (lei 13.105/2015) , em dias úteis, é inaplicável à processualística de controle externo (Acórdão 2224/2018-TCU-Plenário) , que segue sendo regida pela Resolução TCU 170/2004 nesse particular.
13.	A despeito da aplicação da revelia, devem ser considerados, no entanto, os elementos já constantes dos autos, os quais poderiam, em tese, levar a um juízo favorável ao responsável revel.
14.	Deve-se observar que, nos processos do TCU, a revelia não implica a presunção de que sejam verdadeiras todas as imputações levantadas contra os responsáveis, diferentemente do que ocorre no processo civil, em que o não comparecimento do réu aos autos leva à presunção da verdade dos fatos narrados pelo autor. 
15.	Assim, independentemente da revelia, a avaliação da responsabilidade do agente nos processos desta Corte não prescinde dos elementos existentes nos autos ou para ele carreados, uma vez que são regidos pelo princípio da verdade material (Acórdão 163/2015-TCU-Segunda Câmara; 2.685/2015 - TCU - 2ª Câmara; 2.801/2015 - TCU - 1ª Câmara; 4.340/2015 - TCU - 1ª Câmara; e 5.537/2015 - TCU - 1ª Câmara) .	 
16.	Finalizada essa breve retrospectiva, bem como o introito analítico, emergindo na apreciação meritória, reconhece-se que os apontamentos cabíveis e necessários ao deslinde da matéria são sucintos.
17.	Repisa-se, por oportuno, trecho da instrução de peça 31, em seu item 11: 
11.	 O dever de prestar contas é aplicável a todo administrador público, a quem incumbe “justificar seu bom e regular emprego na conformidade das leis, regulamentos e normas emanadas das autoridades administrativas competentes”, conforme o art. 93 do Decreto-lei 200/1967, recepcionado e prestigiado pelo art. 70, parágrafo único da Constituição Federal, na redação conferida pela Emenda Constitucional 19/2008. No caso específico do convênio em tela, é obrigação entabulada em sua Cláusula Décima-Sétima (peça 5, p. 8) .
18.	A ausência de apresentação de prestação de contas, sem justificativa, como bem destaca o eminente Ministro Benjamim Zymler, ao externar o voto condutor do Acórdão 196/2016-TCU-Plenário, traz a presunção de dano, por imposição legal: 
Logo, a omissão no dever de prestar contas configura ofensa não só às regras legais, mas também aos princípios basilares da administração pública, já que, ao final e ao cabo, o gestor deixa de prestar satisfação à sociedade sobre o efetivo emprego dos recursos postos sob a sua responsabilidade, dando ensejo, inclusive, ao surgimento de presunção legal de integral dano ao erário, pela não aplicação dos valores com desvio dos recursos federais.
19.	Em se tratando de processo em que a parte interessada não se manifestou acerca das irregularidades imputadas, não há elementos para que se possa efetivamente aferir e reconhecer a ocorrência de boa-fé na conduta dos responsáveis, podendo este Tribunal, desde logo, proferir o julgamento de mérito pela irregularidade das contas, conforme os termos dos §§ 2º e 6º do art. 202 do Regimento Interno do TCU (Acórdão 2064/2011-TCU-Primeira Câmara;  6.182/2011-TCU - 1ª Câmara, 4.072/2010-TCU-1ª Câmara; 1.189/2009-TCU- 1ª Câmara; 731/2008-TCU-Plenário) .
20.	Noutro giro, vislumbro óbice à cumulação das multas referidas nos arts. 57 e 58 da lei 8.443/92, a qual somente é admissível quando os fatos geradores das penalidades forem distintos (Acórdão 1791/2012-TCU-Plenário; 1592/2017 – Primeira Câmara; 4342/2018 – Segunda Câmara) . 
21.	No caso vertente, o dano ao erário decorre, por presunção legal, da omissão do dever de prestar contas, ilícito que ensejou a audiência do responsável. Existe uma relação de subordinação, de natureza de causa e efeito, entre a omissão e a falta de comprovação da aplicação regular dos recursos, no sentido que, no caso específico, a segunda decorre da primeira, esta representando o desvalor da conduta (a omissão, que é o fato gerador da penalidade) e aquela o desvalor do resultado (a incerteza se os valores foram aplicados corretamente no objeto do programa) . Nesse cenário, a jurisprudência do TCU termina por adotar a teoria da exasperação, de forma analógica às figuras dos arts. 70 e 71 do Código Penal (concurso formal e crime continuado) , dispensando ou absorvendo a multa do art. 58 da lei orgânica, mas atribuindo repercussão dosimétrica à penalidade do art. 57, que guarda relação de proporcionalidade com o dano ao erário. É a tese prevalecente no Acórdão 9579/2015-TCU-Segunda Câmara, da relatoria do eminente Ministro Vital do Rego. 
22.	No que diz respeito à pretensão punitiva do TCU, conforme o Acórdão 1441/2016-TCU-Plenário, que uniformizou a jurisprudência acerca dessa questão, subordina-se ao prazo geral de prescrição indicado no art. 205 do Código Civil, que é de 10 anos, contado da data de ocorrência da irregularidade sancionada, nos termos do art. 189 do Código Civil, sendo este prazo interrompido pelo ato que ordenar a citação, a audiência ou a oitiva do responsável. No caso em exame, não ocorreu a prescrição, uma vez que o prazo final para apresentação da prestação de contas encerrou-se em 17/8/2013 (peça 5, p. 8-9; 12-13) , e o despacho que ordenou a citação está datado de 14/9/2018 (peça 34) . 
CONCLUSÃO
23.	Diante da omissão do dever de prestar contas dos recursos recebidos pelo município de Leopoldo de Bulhões (GO) por intermédio do Convênio 658721/2009 (SIAFI 656177) , inércia reiterada a partir do recebimento da citação que lhe fora encaminhada, deve recair sobre a pessoa do Sr. Raimundo Nonato Diniz Rodrigues (CPF XXX.573.174-XX) , ex-prefeito municipal, a irregularidade das contas e as cominações complementares aplicáveis. 
PROPOSTA DE ENCAMINHAMENTO
24.	Diante do exposto, submetem-se os autos à consideração superior, propondo:
24.1.  	considerar, para todos os efeitos, revel o Sr. Raimundo Nonato Diniz Rodrigues (CPF XXX.573.174-XX) , ex-prefeito Municipal de Leopoldo de Bulhões (GO) , dando-se prosseguimento ao processo, conforme preceitua o art. 12, § 3º, da Lei 8.443/1992, c/c o art. 202, §8º, do RITCU;
24.2.	julgar irregulares as contas do Sr. Raimundo Nonato Diniz Rodrigues (CPF XXX.573.174-XX) , com fundamento nos arts. 1º, inciso I, 16, inciso III, alíneas “a” e “c”, 19, caput, e 23, inciso III, da Lei 8.443/1992, c/c os arts. 1º, inciso I, 209, inciso III, 210 e 214, inciso III, do Regimento Interno do TCU, e condenando-o ao pagamento das importâncias a seguir especificadas e fixando-lhe o prazo de 15 dias, para que comprove, perante este Tribunal, em respeito art. 214, inciso III, alíneas “a” e “b”, do Regimento Interno do TCU, o recolhimento da dívida aos cofres do Fundo Nacional de Desenvolvimento da Educação, atualizada monetariamente e acrescida de juros de mora, calculados a partir das datas indicadas até a data do efetivo recolhimento e com o abatimento de valores acaso já satisfeitos, nos termos da legislação vigente:
	Data
	Valor (R$) 

	22/9/2010
	307.059,06

Valor atualizado em 18/2/2019: R$ 504.958,62
24.3	aplicar ainda ao Sr. Raimundo Nonato Diniz Rodrigues (CPF XXX.573.174-XX) a multa constante do art. 57 da Lei 8.443/92 c/c o art. 267 do Regimento Interno do TCU, fixando-lhe o prazo de quinze dias, a contar da notificação, para que comprove, perante o Tribunal (art. 214, III, a, do Regimento Interno do TCU) , o recolhimento da dívida aos cofres do Tesouro Nacional, atualizada monetariamente desde a data do acórdão que vier a ser proferido por este Tribunal até a do efetivo recolhimento, se pagas após o vencimento, na forma da legislação em vigor;
24.4.	autorizar, desde logo, a cobrança judicial das dívidas, nos termos do art. 28, inciso II, da Lei 8.443/1992, c/c o art. 219, inciso II, do Regimento Interno do TCU, caso não atendida a notificação;
24.5.	autorizar, desde logo, se requerido pelo responsável, com fundamento no art. 26, da Lei 8.443/1992, c/c o art. 217, do Regimento Interno do TCU, caso seja do interesse do responsável, o parcelamento da dívida em até 36 (trinta e seis) parcelas, incidindo sobre cada uma, os encargos legais devidos, sem prejuízo de alertá-lo de que, caso opte por essa forma de pagamento, a falta de comprovação do recolhimento de qualquer parcela implicará o vencimento antecipado do saldo devedor, nos termos do art. 26, parágrafo único, da Lei 8.443/1992, c/c o art. 217, §2º, do Regimento Interno do TCU;
24.6	enviar cópia do Acórdão que vier a ser proferido ao FNDE e ao responsável, para ciência, informando que a presente deliberação, acompanhada do Relatório e do Voto que a fundamenta, está disponível para a consulta no endereço www.tcu.gov.br/acordaos, além de esclarecer que, caso requerido, o TCU poderá fornecer sem custos as correspondentes cópias, de forma impressa;
24.7	enviar cópia do Acórdão a ser prolatado, bem como do Relatório e do Voto que o fundamentarem, à Procuradoria da República no Estado de Goiás, nos termos do § 3º do art. 16 da Lei 8.443/1992 c/c o § 7º do art. 209 do Regimento Interno do TCU, para adoção das medidas cabíveis.”
	É o relatório.

não há.

Procurador Júlio Marcelo de Oliveira.

TOMADA DE CONTAS ESPECIAL. FUNDO NACIONAL DE DESENVOLVIMENTO DA EDUCAÇÃO. DANO AO ERÁRIO. CITAÇÃO. REVELIA. IRREGULARIDADE DAS CONTAS. DÉBITO. MULTA.

TOMADA DE CONTAS ESPECIAL (TCE)

Secretaria de Controle Externo de Tomada de Contas Especial (SecexTCE).

Examina-se tomada de contas especial instaurada pelo Fundo Nacional de Desenvolvimento da Educação - FNDE contra Raimundo Nonato Diniz Rodrigues, ex-prefeito do município de Leopoldo de Bulhões, GO, na gestão de 2009 a 2012, em razão de omissão no dever de prestar contas de recursos repassados por intermédio de convênio, no valor de R$ 307.059,06,  que teve como objeto a construção de escola no âmbito do Programa Nacional de Reestruturação e Reaparelhagem da Rede Escolar Pública de Educação Infantil - Proinfância. O referido convênio foi firmado em 31/12/2009; sua vigência, inicialmente estabelecida até 24/6/2011, foi prorrogada até 17/6/2013 por meio de termo aditivo.
Omisso na fase interna da TCE, Raimundo Nonato Diniz Rodrigues foi citado no âmbito do TCU por intermédio do Ofício 2112/2018-TCU/Secex-TCE (peça 34) e permaneceu silente, o que, nos termos do § 3º do art. 12 da Lei 8.443/1992, caracteriza revelia.
Nesse contexto, a Secretaria de Controle Externo de Tomada de Contas Especial - Secex-TCE e o Ministério Público junto ao TCU - MPTCU opinaram pela irregularidade das contas, com imputação integral do débito e aplicação de multa.
Considerando que competia ao responsável demonstrar a boa e regular aplicação dos recursos públicos envolvidos, que as informações presentes nos autos permitem constatar o dano ao erário e, ainda, que, mesmo lhe tendo sido oportunizada a defesa, não se desincumbiu desse ônus, não há o que se aproveitar em seu favor.
	Ante o exposto, VOTO por que o Tribunal adote a minuta de acórdão que submeto à deliberação deste Colegiado. 
TCU, Sala das Sessões Ministro Luciano Brandão Alves de Souza, em 2 de julho de 2019.
ANA ARRAES 
Relatora